【裁判字號】    99,台上,913
【裁判日期】    990210
【裁判案由】    違反毒品危害防制條例
【裁判全文】
最高法院刑事判決              九十九年度台上字第九一三號
上  訴  人  台灣高等法院檢察署檢察官
被      告  甲○
上列上訴人因被告違反毒品危害防制條例案件，不服台灣高等法
院中華民國九十八年十二月十五日第二審判決（九十七年度上訴
字第五五七七號；起訴案號：台灣宜蘭地方法院檢察署九十七年
度偵字第五四四號），提起上訴，本院判決如下：
    主 文
上訴駁回。
    理 由
按刑事訴訟法第三百七十七條規定，上訴於第三審法院，非以判
決違背法令為理由，不得為之。是提起第三審上訴，應以原判決
違背法令為理由，係屬法定要件。如果上訴理由書狀並未依據卷
內訴訟資料，具體指摘原判決不適用何種法則或如何適用不當，
或所指摘原判決違法情事，顯與法律規定得為第三審上訴理由之
違法情形，不相適合時，均應認其上訴為違背法律上之程式，予
以駁回。本件檢察官上訴意旨略謂：(一)、施用毒品之吳威良、劉
中清在偵查中，以證人身分具結後供證，依刑事訴訟法第一百五
十九條之一第二項規定即具有證據能力，詎「原審未予採信，亦
未說明不予採信之理由，容有未洽」而違背法令。(二)、吳威良在
偵查中，已供出被告甲○如何販賣及轉讓第一級毒品海洛因與第
二級毒品（甲基）安非他命給吳威良之經過，所指行為人係「大
陸人」、「賣魚」、「住宜蘭市青果合作社附近」等各項特徵，
均與被告相符；劉中清在偵查中，亦證稱「姐仔」即被告，曾在
宜蘭市拿安非他命「請」伊施用。衡諸被告坦承認識吳威良、劉
中清，吳威良並證稱「是劉中清介紹伊認識被告」，可見其三人
彼此熟識，無指認錯誤可能，縱然在審理中，吳威良、劉中清翻
供，諉稱不認識被告，先前指認係遭警員誘導云云，當無可信，
原審竟予採用，「顯有違背法令」。(三)、吳威良、劉中清一致指
稱毒品來源之供應者，持用0000000000號行動電話，
雖查出申用人係名為「RA TMINI」之印尼外勞，但既不表示被告
即非使用人，參諸被告之母林銀妹證稱：「好像是（利用）這支
（號碼）申請電腦……忘記……不太確定」，足見被告家中曾使
用該電話號碼，況依該電話號碼與吳威良使用之0000000
000號行動電話，監聽所得之通話內容中，關於「宜蘭的農民
超市」、「我現在在煮魚」等語，恰和被告居住處所及工作特徵
相同，益見該電話號碼曾為被告或其家人所使用。原判決卻認定
非被告使用，顯有違誤。(四)、吳威良警詢筆錄中載有毒品供應人
係住在宜蘭市○○路十六巷三十號一樓，而據林銀妹供證該處係
被告之親戚曾經住過之地方，復與被告煮魚所在相近，原審縱然
認為非被告所住、吳威良所言難信，卻不傳喚承辦警員到庭查證
詳情，自有未盡證據調查職責之違失。(五)、被告目前因涉嫌製造
毒品，而遭另案羈押，亦足作為其有本件販賣、轉讓毒品犯行之
補強證據云云。惟查：(一)、證據能力，乃指該證據資料在法律上
得否作為證據使用之資格，凡不具有資格者，即予排除不可利用
；而證明力，則指是項證據足為證明某事實存否之價值。前者屬
於程序領域，後者為實體範圍，必先有證據能力，始生證明力之
問題，二者不同，不應混淆。又被告以外之人在偵查中，倘以證
人身分具結，所為之證言，雖屬審判外之陳述，既無違刑事訴訟
法第一百五十八條之三之規定，依同法第一百五十九條之一第二
項規定，原則上即有證據能力，倘當事人無何爭議，自無庸在判
決內贅載證據適格之取得；至其證明力如何，若於所欲證明之實
體事項有所判斷，因屬自由裁量之事項，應受經驗法則、論理法
則所支配，並得客觀檢驗之，固須在判決理由內予以說明。但如
已有說明，則祇生正確、適當與否之問題，不能因未經採信，逕
謂其有未載理由之違法。原判決理由三－(一)至(四)內，就吳威良、
劉中清在偵查中所供之證言，如何不足憑為不利被告認定之依據
，利用甚多篇幅，詳加剖析、說明，足見並不否定此等偵訊筆錄
之證據能力，祇是認為證明力不足而已。檢察官上訴意旨竟指原
判決認其無證據能力，不加採信，又不說明理由。經核並非確實
依據卷內訴訟資料而為指摘，且有混淆證據能力與證明力不同之
誤會。(二)、證據之取捨及其證明力之判斷，俱屬事實審法院自由
判斷之職權，此項職權之行使，倘不違背客觀存在之經驗法則或
論理法則，即無違法可言，觀諸刑事訴訟法第一百五十五條第一
項規定自明。又刑事訴訟新制自採改良式當事人進行主義後，檢
察官負有實質舉證之義務，法院則居於超然、客觀、公正之立場
，公平審判，角色分明。一旦檢察官所舉證據不足以證明被告犯
罪，原則上即可為被告無罪之諭知，舊制所採上窮碧落下黃泉式
之職權調查義務，已經不復存在，自無許檢察官自己不盡職責，
反指法院未盡義務，資為其合法上訴第三審理由之餘地。就被訴
販賣毒品情形而言，無論何級毒品，罪名若成立，刑責至重，自
當審慎證明、認定，況刑法已廢止連續犯規定，現採一行為一罪
一罰原則，加以毒品危害防制條例第十七條，定有關於供出毒品
來源因而查獲者，得享減輕其刑之寬典，一來一往結果，刑責成
立與輕重之間，差距更顯加劇，認事用法，豈可不慎。如果查無
一般毒品供應者常有之大量毒品、分裝用之大、小包裝袋、磅秤
、杓子等工具，或稀釋牟利所用之摻加物（例如葡萄糖粉之於海
洛因），或帳冊等交易紀錄，作為補強證據，自難僅憑下游施用
毒品之人，所為片面、齟齬或翻歧、矛盾之供述，遽入被告於上
揭販賣毒品重罪，斯符現代法治國嚴謹證據法則之基本要求。原
判決於未查獲任何證物之情況下，以檢察官所憑為起訴論據之吳
威良、劉中清偵查中口供，非但為其等在審理中否認係實在，且
該等偵查中之陳述內容，關於所謂毒品交易之時間、地點、種類
、數量、價額、交付方式等重要事項，多甚籠統、不確定，客觀
上顯有瑕疵存在，吳威良、劉中清更一致供稱警詢中之指認，係
由警員逕行提供被告之照片，命為蓋指印，做成指認程序等語，
衡諸監聽之電話申用人並非被告，及吳威良先前所稱供應毒品人
之住所，經原審（審判長率領相關人員）履勘，並與林銀妹供證
情況相為對照，難認確實，因認尚乏應有之補強證據，足以印證
吳威良、劉中清在偵查中所為不利於被告證言之真實性，無從說
服法院形成被告有罪之心證，第一審以檢察官舉證不足，無法證
明被告犯罪，諭知被告無罪之判決，於法核無不合，乃予維持，
駁回檢察官之第二審上訴。所為之證據取捨及得心證理由，俱有
卷內各訴訟資料可稽，自形式上觀察，並不違背客觀存在之經驗
法則或論理法則。檢察官第三審上訴意旨，仍置原判決已明白論
斷之事項於不顧，復就屬法院職權之適法行使，逕指係違法，且
猶為單純之事實上爭執，不能認為合法之第三審上訴理由。依上
說明，應認本件上訴為違背法律上之程式，予以駁回。
據上論結，應依刑事訴訟法第三百九十五條前段，判決如主文。
中    華    民    國  九十九  年    二    月    十    日
                      最高法院刑事第十庭
                          審判長法官  花  滿  堂
                                法官  黃  正  興
                                法官  陳  東  誥
                                法官  林  錦  芳
                                法官  洪  昌  宏
本件正本證明與原本無異
                                      書  記  官
中    華    民    國  九十九  年    二    月  二十二  日
                                                      s

司法院資訊處製作；財團法人民間司法改革基金會備份。
